【裁判字號】    97,上訴,2197
【裁判日期】    970708
【裁判案由】    偽造文書等
【裁判全文】
臺灣高等法院刑事判決                97年度上訴字第2197號
上  訴  人  臺灣士林地方法院檢察署檢察官
上  訴  人
即  被  告  乙○○
上列上訴人因被告偽造文書等案件，不服臺灣士林地方法院96年
度訴字第 795號，中華民國97年3月6日第一審判決（起訴案號：
臺灣士林地方法院檢察署96年度偵字第2899號、第8062號），提
起上訴，本院判決如下：
    主  文
原判決關於詐欺取財罪，貳拾伍罪及定執行刑部分均撤銷。
乙○○被訴詐欺取財罪部分，均無罪。
其他上訴駁回。
    理  由
一、公訴意旨略以：被告乙○○與告訴人甲○○原為男女朋友，
    告訴人甲○○於民國（下同）95年 4月24日前往中國大陸工
    作，委託被告代其收取寄送至其位於臺北縣汐止市○○街12
    8號5樓之 4住處之信件，詎被告竟意圖為自己不法所有，而
    為下列之行為：
    (一)被告於95年 4月25日在上址將中國信託商業銀行（下稱中
      國信託銀行）於同日寄發予告訴人甲○○之信用卡（卡號
      ：0000000000000000號），予以侵占入己。被告另於95年
      5 月間，於該信用卡背面偽簽「Krisna」之署押而偽造私
      文書。嗣被告明知告訴人甲○○前往中國大陸後 2人即疏
      於聯絡，又於95年 9月間遭告訴人甲○○之母要求搬離上
      址後，竟心生不滿，基於偽造文書、詐欺取財之犯意，自
      95年12月16日起至95年12月29日止，於如附表一所示之時
      間、地點，冒用告訴人甲○○之名義刷卡，交付上開背面
      偽簽有「Krisna」署押私文書之中國信託銀行信用卡予各
      商店之營業人員而行使，並於如附表一所示之信用卡消費
      簽帳單上偽簽「Krisna」署押，再將所偽造之信用卡簽帳
      單之私文書持交各商店之營業人員以行使，使各商店營業
      人員陷於錯誤，而交付如附表一所示合計新台幣（以下同
      ）15萬 5,701元之財物，足生損害於告訴人甲○○及中國
      信託銀行對信用卡消費及管理之正確性。
    (二)被告復明知告訴人甲○○前往中國大陸後並未授權其使用
      先前所交付供其使用之臺灣新光商業銀行（下稱新光銀行
      ）信用卡（卡號：0000000000000000號），竟基於偽造文
      書、詐欺取財之犯意，自95年12月30日，持該信用卡於如
      附表二所示之時間、地點，冒用告訴人甲○○之名義刷卡
      ，並於信用卡消費簽帳單上偽簽「Krisna」署押，再將所
      偽造之信用卡簽帳單之私文書持交各商店之營業人員以行
      使，使各商店營業人員陷於錯誤，而交付如附表二所示合
      計2萬0,695元之財物，足生損害於告訴人甲○○及新光銀
      行對信用卡消費及管理之正確性。
    因認被告涉犯刑法第335條第 1項之侵占罪、同法第216條、
    第210條之行使偽造私文書罪、及同法第339條第 1項之詐欺
    取財等罪嫌。
二、按犯罪事實應依證據認定之，無證據不得認定犯罪事實。又
    不能證明被告犯罪者，應諭知無罪之判決，刑事訴訟法第15
    4條第2項、第301條第1項分別定有明文。而告訴人之告訴，
    係以使被告受刑事訴追為目的，是其陳述是否與事實相符，
    仍應調查其他證據以資審認（最高法院52年度台上字第1300
    號判例意旨參照）。又認定犯罪事實所憑之證據，無論係直
    接證據或間接證據，其為訴訟上之證明，須於通常一般之人
    均不致有所懷疑，而得確信其為真實之程度者，始得據為有
    罪之認定。倘其證明尚未達到此一程度，而有合理之懷疑存
    在時，即無從為有罪之認定（最高法院76年台上字第4986號
    判例判例意旨參照）。
三、本件公訴人認被告涉有上開犯嫌，無非係以告訴人甲○○之
    指述、及被告於警、偵訊中坦承自行在上開中國信託銀行信
    用卡背面簽「Krisna」之署押，並於附表一、二所示時、地
    分別持告訴人所申請之中國信託銀行、新光銀行信用卡刷卡
    消費等情，並有中國信託銀行信用卡冒用明細、新光銀行爭
    議交易明細表、及消費簽帳單等附卷可稽，為其主要論據。
    惟訊據上訴人即被告乙○○則堅決否認有上開犯行，並辯稱
    ：告訴人及其家人根本沒有跟伊說分手的事，告訴人雖然在
    大陸，但他回來還有跟伊見面，他的信用卡，也同意讓伊使
    用，且他先前也同意縱使分手後，他的財產也歸伊等語。
四、經查：
  (一)被告持附表一、二由中國信託銀行及新光銀行核發給告訴人
    甲○○之信用卡，以「Krisna」名義，於附表一、二所列時
    、地，刷卡消費如附表一、二所示金額，取得等值財物之事
    實，業據被告於警詢、偵訊及法院訊問時坦承不諱，核與證
    人即告訴人甲○○於偵訊及原審審理時證稱：附表一、二之
    信用卡是銀行發給伊的信用卡，但伊未曾持前揭信用卡為附
    表一、二所示之刷卡消費等語相符（見偵2899號卷第81頁、
    第82頁、原審卷第99頁），並有冒用明細表（第22至24頁）
    、臺灣新光商業銀行爭議交易明細表（見偵2899號卷第25頁
    ）、簽帳單調閱明細表及簽帳單影本（見偵2899號卷第26至
    27頁、第39至68頁、第70至95頁）等在卷可稽。而前開簽帳
    單上，除免簽名者外，均有「Krisna」署名，經互核比對，
    其筆順、運筆乃至外形，亦均與被告所簽之「Krisna」署名
    相符（見偵2899號卷第10頁、第88頁），應係被告所親簽。
    且告訴人甲○○於95年12月16日即自中正機場出境，迄翌年
    1月7日始再行入境，此有其護照簽證頁影本（見偵2899號卷
    第28頁）及有法務部入出境查詢結果可證（見原審卷第 125
    頁），亦可知悉附表一、二之刷卡消費，應非告訴人甲○○
    所為。是被告此部分之供述，應與事實相符，而被告確持告
    訴人甲○○申辦之信用卡為前述刷卡消費之事實，亦堪予認
    定。
  (二)公訴人雖指被告於95年 4月25日將中國信託銀行寄發予告訴
    人甲○○之信用卡（卡號：0000000000000000號）侵占入己
    ，及明知告訴人甲○○未授權其使用附表一、二所示中國信
    託銀行及新光銀行信用卡，仍以「Krisna」名義，於附表一
    、二所列時、地，刷卡消費如附表一、二所示金額，而詐取
    等值財物云云。惟此經被告堅決否認，並表示告訴人甲○○
    同意（或概括授權）其為上開行為。故本件所應釐清者，乃
    被告有無意圖不法所有之犯意，及告訴人甲○○是否有同意
    （或概括授權）被告持卡消費之情形，茲分述如下：
    1.被告與告訴人甲○○原為男女朋友，交往期間，告訴人甲
      ○○曾將其向中國信託銀行及新光銀行申辦之信用卡交予
      被告簽署英文名「Krisna」持卡消費使用，嗣告訴人於95
      年4月24日前往中國大陸工作，將臺北縣汐止市○○街128
      號住處鑰匙交予被告，告知信箱密碼，委託被告巡視並代
      為收信，而前揭中信銀信用卡於95年 5月屆期失效，被告
      於同年 4月底告訴人甲○○離境後，在上址收到中信銀寄
      發予告訴人甲○○之續卡後，仍循前例在信用卡背面簽署
      「Krisna」等情，此業據被告於警詢、偵訊及法院訊問時
      坦白承認，並經證人即告訴人甲○○於警詢、偵訊及原審
      審理時證稱：伊與被告原是男女朋友，新光銀行信用卡都
      是伊跟蔡狄倩（即被告）一起去消費的時候刷的‧‧‧被
      告在其信用卡上簽名‧‧‧被告曾持有伊位於臺北縣汐止
      市○○街128號住處之鑰匙，可以自由進出‧‧‧，95年4
      月伊前往大陸，請被告幫忙巡視房子，並告知信箱密碼，
      由被告幫忙收信等語屬實（見原審卷第97頁、第98頁、臺
      灣士林地方法院96年度偵字第2899號卷【以下簡稱偵2899
      號卷】第20頁、第15頁、第82頁）。而附表一、二所持用
      之中國信信託銀行及新光銀行信用卡，背面確有「Krisna
      」署名，有該二張信用卡之影本在卷可查（見偵2899號卷
      第89至90頁）。該署名經與被告親筆之英文名簽字比對（
      見偵2899號卷第10頁、第88頁），無論筆順、運筆，乃至
      於外形，均互核相符。此外，復有告訴人甲○○之護照簽
      證頁影本（見偵2899號卷第28頁）及有法務部入出境查詢
      結果（見原審卷第125頁），足證告訴人甲○○確於95年4
      月24日出國境，是被告此部分供述，應與事實相符，堪予
      認定。
    2.告訴人甲○○雖否認曾經交付被告上開信用卡使用云云（
      見偵2899號卷第83頁），然查：
      (1)告訴人甲○○在警詢中證稱信用卡遭竊盜，且未委託被
        告代收信件（見偵2899號卷第13頁、第15頁），嗣於偵
        訊時經檢察事務官詢及開啟住處信箱之方式即改稱：伊
        告知被告信箱密碼，因人不在國內，希望被告幫忙收信
        等語（見偵2899號卷第82頁）。其就此攸關被告如何取
        得信用卡之重要之事項，先後證述完全不同，衡情並非
        誤言或誤記，應係於證述時就事實加以保留，其證言之
        信憑性較低，須受嚴格之檢視，查究是否與事實相符。
      (2)告訴人甲○○曾簽立切結書，表示對被告真心真意，並
        曾立書表明一輩子只愛被告一人，承諾凡事須與被告商
        議，否則發生事端‧‧‧需作被告一輩子奴隸‧‧‧財
        產均歸被告所有，此有切結書影本三份在卷可參（見偵
        2899號卷第104至106頁）。可見告訴人甲○○與被告在
        感情及金錢方面糾結甚深，被告所供告訴人甲○○將附
        表一、二之信用卡交予被告簽名使用，並非空穴來風。
        告訴人甲○○雖證稱：伊係遭被告毆打始簽署切結書云
        云（見原審卷第10 5頁）。然而此三份切結書上告訴人
        甲○○之署名，運筆均甚流暢，與告訴人甲○○所陳遭
        毆打後被迫簽署之情，並非相符。且告訴人甲○○果遭
        被告毆打後簽立此書，又何以一再為之，且多達三次？
        告訴人甲○○倘若被施暴簽立切結書，衡情與被告間感
        情，亦應於簽立切結書之92年間即已生變，告訴人甲○
        ○又何以會在95年 4月間前往大陸時，再度委託被告巡
        視房子，甚至請被告代收信件？凡此種種，均足認告訴
        人甲○○所證遭強迫而簽署切結書一節，與實情不符，
        不能採信。
      (3)告訴人甲○○曾證述：信用卡都是伊親自辦的，申請書
        是由其簽名‧‧‧曾與被告一起去消費，並使用新光銀
        信用卡，事後由伊繳付帳款等語（見偵2899號卷第86頁
        、第20頁、原審卷第101頁、第104頁）。而前揭信用卡
        背面之簽名，為被告之英文名「Krisna」，已詳如前述
        。由此可推知，告訴人甲○○與被告一起刷卡消費時，
        應由被告出示卡片簽名刷卡。於此狀況，告訴人甲○○
        豈會未曾授權被告在該信用卡背面簽名並持之刷卡使用
        ？告訴人甲○○另證稱：被告強迫將伊的信用卡搶過去
        刷云云（見原審卷第 100頁）。然刷卡消費，並非私密
        之事，消費之地當必有商店人員或第三人在場，告訴人
        甲○○與被告一起消費刷卡，告訴人甲○○如不同意刷
        卡，只須告知店員即可，輕而易舉，何以不為？又倘如
        告訴人甲○○所述，其係遭被告搶奪，亦必引人側目，
        被告刷卡消費豈會成功？故實難想像告訴人甲○○係遭
        被告搶奪而刷卡消費。另證人即告訴人甲○○復證稱：
        伊遭被告強迫辦卡云云（見原審卷第 104頁）。惟證人
        甲○○自承辦卡時經自己簽名，何來強迫？又倘有違反
        其意願辦卡，何以歷時良久，不停卡使用？是告訴人甲
        ○○此部分證言，實難採信。
      (4)再者，被告於偵查中復提出以告訴人甲○○名義申辦之
        國泰世華銀行、萬泰銀行信用卡，及上開信用卡94、95
        年消費繳款記錄（見偵2899號卷第89至99頁），而觀諸
        上開信用卡背面，亦為被告之英文名「Krisna」，且其
        中萬泰銀行信用卡刷卡期間亦橫跨告訴人甲○○於95年
        4 月24日出國前、後，另刷卡次數及金額，亦非告訴人
        甲○○於原審所稱僅兩人一起出去刷1、2次（見原審卷
        第101頁 ）。又上開信用卡消費帳單在94、95年間均係
        寄送至臺北縣汐止市○○街128號 5樓之4告訴人甲○○
        住處，告訴人甲○○自不得諉稱不知，足認被告與告訴
        人甲○○自94年起即多循同一模式刷卡消費（由告訴人
        甲○○申辦信用卡後，交付被告在信用卡背面簽其英文
        名「Krisna」、並持以刷卡消費），是以告訴人甲○○
        在交付其所申辦之上揭信用卡予被告使用之際，確有概
        括授權被告持以刷卡消費之情，堪以認定。
    3.又告訴人甲○○雖指稱伊與被告已分手，被告自不能再使
      用其信用卡云云，然此據被告堅決否認，已非無疑。而觀
      諸告訴人甲○○於警詢時先係供稱：「‧‧‧在95年 4月
      份的時候，大陸有一工作機會，我便前往大陸，漸漸就跟
      被告疏遠了」云云；於偵查中則係供稱：「（‧‧‧何時
      分手？）‧‧‧去（95）年 5月中旬分手」云云；於原審
      審理時則翻稱：「（何時分手的？）我家人把我託管她的
      東西拿走之後，應該是前年 7月的時候‧‧‧」云云，足
      認告訴人甲○○就有無告知分手乙節，及告知之時間，前
      後供述明顯不一，已非可信。再參以告訴人甲○○於原審
      審理時曾稱：「（記得聯絡被告的時間是在什麼時候？）
      ‧‧‧就是發生盜刷之前的事情，就是剛剛過去半年的時
      間。（你跟她談什麼事情？）就是跟她 say hello一下，
      就是關心一下」等語（見原審卷第99頁），足認告訴人甲
      ○○95年 4月間去中國大陸，至10月間仍有與被告聯絡表
      示關心。而被告所持用告訴人甲○○申辦之本件中國信託
      銀行及新光銀行信用卡，及案外之國泰世華銀行、萬泰銀
      行等信用卡，被告復在其所謂分手之時均未予取回、或辦
      理停卡，則被告始終堅稱告訴人甲○○未提出分手，他的
      信用卡也同意讓伊使用云云，仍堪以採信。至被告於警、
      偵訊中雖曾坦承：伊刷告訴人甲○○信用卡，係為逼其出
      面解決問題云云，然男女交往，本可能存有摩擦、爭吵、
      或故避不見面等舉止，故此尚不能逕解釋為被告已知告訴
      人甲○○係要分手之情，自亦不足為被告不利之認定。
    4.再者，告訴人甲○○曾先後簽立切結書 3份，表示對被告
      真心真意，並曾立書表明一輩子只愛被告一人，承諾凡事
      須與被告商議，否則發生事端‧‧‧需作被告一輩子奴隸
      ‧‧‧財產均歸被告所有，已如前述，原審法院雖以上開
      切結書，違反公共秩序及善良風俗，認應無法律上之效力
      。惟此乃法官依其法律素養、專業所作之解釋，然若屬一
      般未經碰觸、學習法律之人，能否有相同之認識，實堪疑
      義。而本院參諸被告將告訴人甲○○於92年間所簽立上開
      切結書 3份，始終完整保留迄今，復於案發之初即據此主
      張其無任何犯罪，顯係信賴上開切結書內告訴人財產歸伊
      之承諾，真實而有效，故亦難認被告主觀上有何意圖為自
      己不法所有之意思。
  (三)另按侵占罪之成立，以擅自處分自己持有之他人所有物，或
    變易持有之意為所有之意，而逕為所有人之行為，為其構成
    要件，雖行為之外形各有不同，要必具有不法所有之意思，
    方與本罪構成之要件相符（最高法院19上字1052號判例參照
    ）。查：
    1.信用卡為支付工具，由持卡人向發卡銀行申辦核發，持卡
      人取得信用卡後，須開卡使用，通常亦須在卡片背面簽名
      ，藉以表彰為合法之持卡人。而現行信用卡契約，多約定
      持卡人取得信用卡後，信用卡仍屬發卡銀行所有。據此，
      持卡消費者，並非必須將信用卡據為己有始得為之。本件
      告訴人甲○○向中信銀申辦信用卡，其信用卡約定條款第
      6條第2項明定「持卡人之信用卡為貴行之財產」，並於信
      用卡背面載明「本卡為中國信託商業銀行所有」，此有信
      用卡約定條款及信用卡影本可稽（見原審卷第28頁、偵28
      99號卷第90頁），故使用該卡消費，無論開卡或在卡片背
      面簽名，其用意應僅在表彰自己係經發卡銀行合法授權使
      用之持卡人，非必然有將之據為己有之意思甚明。
    2.又被告係受告訴人甲○○之委託代為收信，嗣在收到中國
      信託銀行寄發告訴人甲○○之續卡後，先予開卡，並在信
      用卡背面簽署「Krisna」，惟此乃循被告與告訴人甲○○
      間自94年起之同一刷卡消費模式，已如前述。且本件復無
      任何積極證據證明二人當時確已分手，或告訴人甲○○期
      間曾有制止被告刷卡、收回信用卡、或辦理停卡（按僅在
      案發後辦理停卡）等作為，則被告依告訴人甲○○委託代
      收信用卡，再依概括授權替換原即持有使用之中國信託銀
      行信用卡，而循同一模式開卡、刷卡消費，均無從認被告
      確有意圖不法所有之意思，及將其所持有之中國信託銀行
      信用卡，擅自處分或變易持有為所有之犯意。依照前開判
      例，被告之上開行為，自與刑法第335條第1項所定之普通
      侵占罪有間。
  (四)次按刑法第339條第1項詐欺罪之成立，以意圖為自己或第三
    人不法所有，以詐術使人將本人或第三人之物交付為要件。
    所謂以詐術使人交付，必須被詐欺人因其詐術而陷於錯誤，
    若其所用方法，不能認為詐術，亦不致使人陷於錯誤，即不
    構成該罪。從而，行為人如非自始基於不法取財或得利之意
    圖，客觀上亦無施用詐術之行為，或並無損害發生，或所受
    損害，非由欺罔行為陷於錯誤所致，均不得遽以詐欺罪相繩
    。查：依上開事證及說明，告訴人於附表一、二所示之刷卡
    消費模式，係循被告與告訴人甲○○自94年起同一刷卡消費
    模式，已難認屬詐術行為。又告訴人甲○○所稱與被告已明
    確分手，並無積極證據可證，且告訴人甲○○於此期間復無
    制止被告刷卡、收回信用卡、或辦理停卡等作為，尚難認告
    訴人甲○○確已中止其概括授權，則被告仍循同一模式刷卡
    消費，不能認有詐欺之犯意及犯行。況告訴人甲○○曾先後
    簽立切結書 3份，表示若違背誓約，其財產均歸被告所有，
    被告因信賴上開切結書內告訴人財產歸伊之承諾，真實而有
    效，進而為上列刷卡消費之行為，亦難認被告主觀上有何意
    圖為自己不法所有之意思。
  (五)又按刑法第 210條之偽造私文書罪，以無製作權人而捏造他
    人名義製作該文書為構成要件，如行為人對於此種文書本有
    製作權，縱令其製作之內容虛偽，亦難論以該條之罪（最高
    法院72台上7219判決意旨參照）。而行為人所行使之私文書
    ，倘非屬刑法第210條偽造之私文書，自無從構成同法第216
    條、第210條之行使偽造私文書罪。查：
    1.中國信託銀行信用卡上烙有甲○○之英文姓名「WU CHENG
      YU」，被告如欲偽造合法持卡人甲○○之署名，則應簽其
      中文姓名、或前揭英文姓名，被告捨此不為，衡情應無偽
      造告訴人甲○○署押之意思甚明。而本件係告訴人甲○○
      與被告交往期間，乃概括授權被告在其所申辦之中國信託
      銀行、新光銀行、國泰世華銀行、萬泰銀行等信用卡背面
      簽名，並持以刷卡消費，已詳如前述，則被告均一概簽為
      「Krisna」應為其英文名無訛。是被告自警詢、偵訊乃至
      法院訊問時均辯稱：卡片背面及各次刷卡消費所簽署之「
      Krisna」為其英文名，並提出國泰世華銀行、萬泰銀行等
      信用卡為證，應與實情相符，可以採信。
    2.而被告簽署「Krisna」既屬自己英文名字，即無違反本人
      之意思而捏造簽署之可言，其各次行為要與刑法第 217條
      所定之偽造署名行為有別。又被告在信用卡背面簽署自己
      英文名字「Krisna」，用以表彰自己係經發卡銀行合法授
      權之持卡人，所表彰之內容縱然虛偽，但被告既經告訴人
      甲○○概括授權，復屬有權以自己名義製作私文書，依照
      前開判決意旨說明，其行為尚無從構成刑法第 210條偽造
      私文書罪。被告進而持前揭信用卡刷卡消費行使，依照前
      揭說明，亦難構成行使偽造私文書罪。
    3.至被告各次於消費簽帳單上簽署自己英文名字，用以表彰
      自己為實際從事消費之人，此部分非但經告訴人甲○○概
      括授權，被告亦係有權以自己名義製作上開文書，且所製
      作之私文書所表彰之內容，均與實情相符，並無虛偽不實
      之情事，被告此部分行為，更與刑法第 210條之偽造私文
      書有別，其簽名後將消費簽帳單交還商店營業人員而行使
      ，更難認構成刑法第216條、第210條之行使偽造私文書罪
      。至檢察官上訴意旨認可在信用卡背面、及消費帳單上簽
      名者，僅限於真正持卡人，被告仍屬無權製作，應成立偽
      造文書云云，惟此乃將契約成立要件，與偽造文書犯行混
      淆（按被告在消費帳單上簽署非持卡人本人名字，特約商
      店可以消費者非持卡人本人，主張契約不成立而拒卻之，
      惟此因被告未假冒他人名義，仍不構成偽造文書罪），尚
      非可採。
五、綜上所述，公訴人雖認被告涉犯刑法第335條第1項之侵占罪
    、同法第216條、第210條之行使偽造私文書罪、及同法第33
    9條第1項之詐欺取財等罪嫌。惟據其所舉之上開事證，尚難
    使本院得被告有罪之確信，此外，本院復查無積極證據足以
    證明被告確有上開犯行，故此應屬民事糾紛，告訴人甲○○
    應循民事途徑解決，則：(1)原審未詳審酌卷證，遽為被告被
    訴詐欺取財罪部分有罪之判決，於法即有違誤，被告上訴意
    旨執此指摘原判決不當，為有理由，應由本院將原判決關於
    詐欺取財罪25罪及定執行刑部分均撤銷，改諭知其此部分無
    罪之判決。(2)原審以不能證明被告犯侵占、偽造文書罪，而
    諭知其此部分均無罪之判決，經核並無違誤，檢察官上訴意
    旨仍執前詞認應成立該罪，為無理由，應予駁回。
據上論斷，應依刑事訴訟法第368條、第369條第1項前段、第364
條、第301條第1項前段，判決如主文。
本案經檢察官侯寬仁到庭執行職務。
中    華    民    國    97    年    7     月    8     日
                  刑事第五庭審判長法  官  吳  敦
                                  法  官  張傳栗
                                  法  官  陳春秋
以上正本證明與原本無異。
偽造文書罪部分如不服本判決，應於收受送達後十日內向本院提
出上訴書狀，其未敘述上訴之理由者並得於提起上訴後十日內向
本院補提理由書（均須按他造當事人之人數附繕本）。
侵占、詐欺取財罪部分，不得上訴。
                                  書記官  李家敏
中    華    民    國    97    年    7     月    9     日


司法院資訊處製作；財團法人民間司法改革基金會備份。
